【裁判字號】    98,訴,272
【裁判日期】    990623
【裁判案由】    妨害自由等
【裁判全文】
臺灣新竹地方法院刑事判決               98年度訴字第272號
公  訴  人  臺灣新竹地方法院檢察署檢察官
被      告  乙○○
            甲○○
上列被告等2 人因妨害自由等案件，經檢察官提起公訴（97年度
偵字第7760 號），本院判決如下：
    主  文
乙○○共同犯剝奪他人行動自由罪，累犯，處有期徒刑玖月。
甲○○共同犯剝奪他人行動自由罪，處有期徒刑參月，如易科罰
金，以新台幣壹仟元折算壹日。
乙○○、甲○○被訴共同犯刑法第305 條恐嚇危害安全罪部分，
均無罪。
    犯罪事實
緣丙○○前於民國97年10月6 日與友人甲○○、甲○○友人乙○○、案外人胡振鵬、「吳董哥」等人在新竹縣竹東鎮○○路某小
吃店及「紫玫瑰檳榔攤」等處賭博，因輸錢輾轉積欠乙○○新台
幣（下同）300 萬元，乃簽立借據、本票約定於97年10月15日清
償，惟心知屆期仍無力清償，乃避居新竹市○○路○ 段172 巷2
弄13號其姊家中。乙○○為向丙○○索討賭債，四處尋找丙○○
，於97年10月16日下午經甲○○通知發現丙○○前妻丁○○（按
：甫於當日早上辦理離婚手續）駕車前往新竹市○○路、經國路
路口某中古車行估價，乃夥同甲○○、姓名年籍不詳綽號「小黑
」之男子及另名年籍不詳之成年男子（下稱甲男，起訴書僅記載
乙○○、甲○○、小黑等3 人，認事有誤，應予更正，詳下述）
4 人，上前要求丁○○引領其等尋找丙○○出面解決債務，丁○○無奈同意，乙○○即搭乘丁○○車輛，甲○○等人則另外駕駛
車號3611-TM 三菱銀色休旅車，共同前往丙○○姊姊上開住處尋
找丙○○，約於當日16時許抵達丙○○姊姊住處後，事先得到丁○○以電話暗語通報之丙○○外甥莊兆峻（起訴書誤載為莊兆鈞
，應予更正）先下樓與乙○○等人虛與委蛇，許久後丙○○下樓
查看乃遭乙○○等人發現，詎乙○○、甲○○、「小黑」及甲男
竟共同基於非法剝奪他人行動自由之犯意聯絡，由其中一人強搭
丙○○肩膀，強行要求丙○○上車至他處談判如何處理債務，丙○○見對方人多勢眾，不敢拒絕而被迫上車，嗣乙○○等4 人先
將丙○○載往新竹縣竹東鎮之「味知慢卡拉OK店」商討債務，並
電話通知丁○○前來共同討論，丁○○惟恐丙○○遭到不測，亦
在莊兆峻之陪同下開車前往與乙○○等人談判，停留約半個小時
，因該店內太吵，復於同日19時至20時許轉往新竹縣竹東鎮之「
花言木語餐廳」繼續談判，乙○○則通知許多小弟到場坐在旁邊
另一桌助勢，席間要求丁○○先籌150 萬元，否則無法讓丙○○
離開，丁○○遂撥打電話聯絡丙○○父親黃統生籌措現金前來清
償，雙方在現場談判等候期間，「小黑」因不耐久候，竟超出原
共同犯意之聯絡範圍，而基於恐嚇他人危害安全之單獨犯意，當
場揚言恫稱：「要將丙○○之眼睛矇起關到狗籠裡」及「要叫小
弟準備傢伙伺候他」等語，經丁○○向乙○○反應後，乙○○乃
當場制止安撫「小黑」不要這樣，迄同日22時許甲○○因另有私
事先行離去，而丙○○之父黃統生亦始終未能前來，乙○○遂要
求在丙○○家人尚未出面解決之前，丙○○不能離開，丙○○、
丁○○惟恐不從將遭到不測只好被迫同意，乙○○遂命姓名年籍
不詳之小弟將丙○○載往新竹縣竹東鎮○○路43號「王子大飯店
」501 號房投宿，並派2 名小弟同房睡覺加以看守，隔日即同年
月17日14時離開「王子大飯店」，再由上開小弟將丙○○載至新
竹縣竹東鎮河濱公園、火車站旁新公園，晚上則載至圓棟國小旁
土地公廟睡覺，仍由上開小弟或其他小弟輪流看守，期間乙○○
復多次以電話聯絡丁○○要求先行籌措償還150 萬元，惟丁○○
及丙○○之父母表示至多僅能籌措100 萬元，均遭乙○○拒絕，
迄同年月18日仍未見丙○○獲釋，丁○○乃前往向警方報案，嗣
經胡振鵬、「吳董哥」之朋友從中與乙○○斡旋，談定以150 萬
元達成和解，乙○○方同意於97年10月18日15時許（起訴書誤載
為10月19日，應予更正）由胡振鵬、「吳董哥」及其他2 名姓名
年籍不詳男子（起訴書記載乙○○、甲○○、「小黑」等3 人認
事有誤，應予更正，詳下述）開車將丙○○載往新竹縣竹東鎮○○路「雍華會館」釋放，經警偕同丁○○前往接回丙○○後方循
線查獲上情。
    理  由
壹、程序部分：
    按被告以外之人於審判外之陳述，雖不符前四條之規定，而
    經當事人於審判程序同意作為證據，法院審酌該言詞陳述或
    書面陳述作成時之情況，認為適當者，亦得為證據；又當事
    人、代理人或辯護人於法院調查證據時，知有第159 條第1
    項不得為證據之情形，而未於言詞辯論終結前聲明異議者，
    視為有前項之同意，刑事訴訟法第159 條之5 第1 項、第2
    項分別定有明文。
    本案以下所引用被告等2 人以外之人於審判外之言詞或書面
    陳述，雖均屬傳聞證據，惟檢察官、被告及辯護人並不爭執
    證據能力，本院審酌上開證據作成時亦無不適當之情形，認
    均具證據能力。
貳、有罪部分：
一、訊據被告等2 人固不否認：其等於上開時、地由丁○○引領
    ，前往新竹市○○路2 段172 巷2 弄13號丙○○姊姊家找丙○○，偕同丙○○前往「味知慢卡拉OK店」、「花言木語餐
    廳」商談積欠被告乙○○的債務如何解決，曾通知丁○○前
    來共同商討，並由丁○○聯絡丙○○父親黃統生籌錢解決，
    其間甲○○先行離去，嗣黃統生沒有出現，被告乙○○即命
    人偕同丙○○投宿於「王子大飯店」，迄97年10月18 日15
    時才由胡振鵬等人將丙○○載至「雍華會館」等情，然均矢
    口否認有何妨害自由犯行。
    被告乙○○辯稱：伊在丙○○姊姊家時沒有強迫丙○○上車
    ，係丙○○自願跟伊等前往「味知慢卡拉OK」、「花言木語
    餐廳」協調債務，後來沒有協商成功，是丙○○、丁○○協
    議讓丙○○自願留下來，因為丙○○說沒地方可去，伊才安
    排丙○○去住「王子大飯店」，讓伊朋友陪丙○○睡在同一
    間房間，沒有限制丙○○行動自由等語。
    被告甲○○則辯稱：伊並無以手勾搭丙○○肩膀令其上車，
    丙○○係自願上車與伊等前往上開處所洽談債務，商討過程
    氣氛良好，並無妨害丙○○自由等語。
二、經查：
  (一)上開犯罪事實業據證人丙○○證述明確，核與證人丁○○、
    莊兆峻、黃統生所證過程大致相符，且有被告乙○○所持用
    行動電話0000000000雙向通聯紀錄在卷可稽，內容如下：
  1.證人丙○○於警詢證稱：「（當時將你強行押走時歹徒有無
    持兇器？如何將你強行押上車？當時你有無反抗？）沒有持
    兇器，其中一名歹徒以手勾向我肩膀將我押上車，當時我並
    沒有反抗。」、「我遭強行押上車後坐於後座中間，當時車
    內前方有一名開車，後座有2 名控制我，我上車之後遭歹徒
    帶到新竹縣竹東鎮○○路的味知慢卡拉OK…」、「（你遭妨
    害自由期間，歹徒如何安置你？）16日晚上住進王子大飯店
    501 號房至17日下午，期間有3 至4 名年輕人監視著我，當
    時在501 號房內我可以自由的睡眠、吸煙、上廁所，吃飯則
    由對方供應，17日14時以後離開王子大飯店由監視我的年輕
    人騎機車帶我至河濱公園、火車站旁新公園，晚上則以機車
    載我至圓棟國小旁土地公廟睡覺，睡覺時由4 名年輕人輪流
    監視我…」（偵查卷頁11背面、頁12背面），於本院審理中
    證稱：「（他們來幾個人？）四個人，連被告2 人，其他2
    個人我不知道名字也不認識。…」、「我上他們車，我們當
    時是坐兩部車，就是甲○○開一台車，我坐後座中間，車上
    有兩個不認識的男子分別坐在我的左右兩側，乙○○自己另
    開一部車…」（審理卷頁52）、「（你曾在警詢說：有人將
    你從上開東大路地址強行押走，其中有1 個人將你的肩膀勾
    住強行押上車？）…他搭我的肩膀，問我是不是丙○○，我
    說是，他說乙○○有事找我，當時乙○○、甲○○在車上，
    然後我就跟他們去了。」（審理卷頁74）、「（在東大路丙○○姊姊住處，有沒有被勾住？）只有見面時搭我的肩膀問
    我。（誰搭你的肩膀？）我不認識的人。」（審理卷頁120
    ）「（到了花言木語餐廳後呢？）繼續商討債務怎麼解決，
    乙○○出面跟我談…其他人則坐在別的桌子，所謂其他人就
    是那兩個我不認識的男子…（當時你和乙○○討論債務的對
    話內容？）看如何把債務還清，看是要找家人、朋友，如何
    把這事解決。」（審理卷頁56）、「（幾個人住在王子大飯
    店同一間房間？）不是我一個人住，當時還有我不認識的2
    個男子一起住，不是到我姐找我的那2 個人。（跟你同住的
    那2 個男子哪來的？）是乙○○找來的…（在王子大飯店期
    間，你有無自己一個人離開房間，而沒有其他人跟著？）我
    都沒有出門，因為我要吃飯，要幹嘛，陪我的兩個人都會買
    給我。」（審理卷頁58）、「（離開王子大飯店後呢？）就
    在外面待，一下到公園，一下到廟那邊。（都是你自己一個
    人行動嗎？還是有其他人陪著你？）就是在飯店的那些年輕
    人載我。（乙○○是你們住進王子大飯店後，他就不在了嗎
    ？）住進飯店後，他有出現過2 、3 次，還問我怎麼樣，有
    無問題。」（審理卷頁59-60 ）等語明確。
  2.證人丁○○於本院審理中證稱：『（後來丙○○下樓，發生
    甚麼事？）他下樓時因為我跟乙○○是在車上談，等我發現
    時，我不認識的男子已經勾住丙○○的手，兩個人勾著他。
    （勾住丙○○手的人中有無甲○○？）我沒有看到，因為我
    跟乙○○在車上，我發現時丙○○已經被一群人圍住，兩個
    人勾住丙○○…（丙○○被兩人勾住手，一群人圍著他，然
    後？）然後我們就下車，乙○○就過去，乙○○跟那些我不
    認識的男子不知道在跟丙○○講甚麼，因為我站得比較遠，
    聽到的意思是說：「欠我錢還敢跑，我一樣可以抓得到你」
    之類的話，那時丙○○沒有講話，後來他們把丙○○帶上車
    ，丙○○有跟著他們走。』（審理卷頁107 ）、「…我印象
    中我跟乙○○在車上，我出來時就看到已經有好幾個人圍在
    那，有一個男子勾著丙○○，另一個男子不知道從丙○○的
    肩膀還是另一隻手勾著他，他們怎麼可能放丙○○自己在那
    站著，他們很怕丙○○跑掉。」（審理卷頁120 ）、「（他
    們把丙○○帶走後，你做了甚麼事？）後來隔了一段時間，
    我有傳簡訊給乙○○，因為乙○○有留電話號碼給我…我用
    簡訊跟乙○○說不要對丙○○怎樣，說我們可以再談，乙○○回簡訊說不會對丙○○怎樣，後來乙○○打電話給我約我
    去味知慢卡拉OK店…」（審理卷頁108 ）、「（在味知慢卡
    拉OK店待了多久？）應該有半個多小時。…（你們到花言木
    語餐廳是幾點？）應該是晚上7 、8 點。（到了花言木語餐
    廳有多少人？）我就比較記得他們的人有8 人，因為有兩桌
    ，4 個是比較大的，是那個我不認識的男子、乙○○、甲○○、小黑，4 個是小弟坐另一桌。…（你們在花言木語餐廳
    談甚麼？）…小黑很兇，一直賣髒話，說欠錢就是要還錢怎
    樣，他不是對我兇，是一直對旁邊的人兇，但是會讓人很怕
    …」（審理卷頁109-110 ）、「（後來等不到你公公，之後
    ？）之後就沒談成，就約下次見面時間，乙○○他們要把丙○○帶走，小黑就說要叫小弟準備狗籠…（後來呢？）之後
    乙○○一直以電話密集跟我聯絡談錢，後來我公公給我100
    萬元，我跟乙○○說我有100 萬元，我給你100 萬元你把人
    放回來給我，乙○○說不行，錢太少…（你於同次警詢稱，
    對方說我們還錢他就放人，對方是指誰？）乙○○。」等語
    在案（審理卷頁112 ）。
  3.另證人莊兆峻於偵查中亦證稱：「（97年1 月16日當天我在
    我家中，丙○○在我家中睡覺，他在事情發生前一個星期去
    我家中住，我知道他被人逼債所以住我家，當天我就下去樓
    下，因為我舅媽打電話給我叫我去樓下，她說我舅舅不在樓
    上叫我下樓，我知道我舅媽的意思就是不能說我舅舅在樓上
    ，所以我就下樓，下樓後我見到有約4 人在樓下，我舅媽也
    在樓下，當時我對他們說我舅舅不在樓上，他們說要我舅舅
    下樓，因為他們有見到我舅舅在我家，之後他們在那邊一直
    要我叫我舅舅下樓，過了20分鐘後，我舅舅就自行下來，我
    舅媽打電話給我時很緊張，我沒對我舅舅多說就先下樓，我
    舅舅是自己下樓看發生何事，我舅舅下樓後就被他們帶走。
    ）」、「他就是被押走，他是自己走，但是我覺得他是被迫
    。」、「之後我就跟著我舅媽過去一家卡拉OK ， 過去該店
    時我見到約4 、5 人都坐在那，就是去樓下押走我舅舅的人
    。他們沒說幾句話就換到一家吃簡餐的地方…後來他們談了
    3 到4 個小時，但他們還沒談攏，後來我母親來接我，當時
    是我先走，我走時我知道他們還沒談攏，我舅媽及舅舅還留
    在那。」等語明確（偵查卷頁270 ）。
  4.證人黃統生於偵查中證稱：「（你兒子有被押走？）當時我
    是在苗栗，是我媳婦打電話跟對方談，後來對方打電話給我
    說要我付300 萬元，但我說僅有100 萬元能力，後來還是沒
    談。…（你知道你兒子被押走兩天？）被押走我知道，但是
    幾天我不知道，當中我兒子沒與我聯絡，對方也沒與我聯絡
    ，都是我媳婦與我聯絡，本來我也要去，但是我媳婦在處理
    所以我沒趣。（你有去南庄分駐所報警？）對，因為我媳婦
    打電話給我，他說沒談攏，人沒回來要我去報警救人回來。
    」等語在案（偵查卷頁270- 271）。
  5.此外，被告乙○○於97年10月16日17時7 分（發話）、17時
    10分（受話）、17時50分（收簡訊）、17時51分（發話）、
    18時6 分（發話）、18時35分（受話），另於97年10月17日
    13時49分（發話），其行動電話0000000000確實有與丁○○
    0000000000行動電話為上開通話或聯繫，有被告乙○○上開
    行動電話申請人基本資料、雙向通聯紀錄在卷可參（偵查卷
    頁75、83 -84），益證證人丁○○上開證述屬實。
  6.至於到新竹市○○路○ 段173 巷2 弄13號丙○○姊姊住處強
    行帶走丙○○之人數，證人丙○○於警詢證稱：「當時共有
    5 人開2 輛轎車，其中1 部車是我前妻所駕駛…」（偵查卷
    頁11背面），於偵查中則證稱：「當天他們（按：指被告2
    人）是與另2 名不知名的男子一起過來找我。」（偵查卷頁
    60 ） ，嗣於本院審理中則為上開證述共有4 個人（審理卷
    頁52 ） ；證人莊兆峻於偵查中則證稱：「…下樓後我見到
    有約4人 在樓下，我舅媽也在樓下…」（偵查卷頁270 ）；
    另證人丁○○於警詢係證稱「有5 人」（偵查卷頁7 ），於
    偵查中則證稱：「當時在經國路等我的人共有4 人，他們說
    要找丙○○，我就讓乙○○上我車子，其他3 人他們自己開
    他們車子…」（偵查卷頁62），於本院審理中則證稱：「一
    共有多少人我沒印象，只知道有很多個。」（審理卷頁107
    ），上開證人或因當時丙○○遭強行帶走甚為緊張慌亂，或
    因每個人之觀察能力、記憶能力、表達能力有所不同，就此
    部分情節前後或彼此陳述雖有相左，然其等證述丙○○遭包
    含被告等2 人在內至少3 人以上之男子強行帶走之基本事實
    則相互一致，此部分事實仍堪認定；至於人數部分，本院認
    依證人丙○○於本院審理中清楚證述：「當時伊坐上甲○○
    開的車，2 個人坐其兩側，乙○○另外開一部車。」，證人
    丁○○於偵查中亦明確證述：「當時對方係4 個人，被告乙○○坐伊的車，其他3 人另外開一部車。」，證人莊兆峻亦
    明確證述當時對方係4 個人在樓下等情綜合以觀，當時前往
    丙○○姊姊處強令丙○○離開者應係4 個人，併此敘明。
  (二)被告等2 人雖均辯稱：丙○○在其姊姊處所係自願上車隨同
    伊等前往竹東商談債務；被告乙○○另辯稱：在「花言木語
    餐廳」等不到丙○○父親前來，係丙○○自願留下來，伊才
    送丙○○投宿於「王子大飯店」的；另證人丙○○於偵查或
    本院審理中亦迭稱：伊係自願跟被告等2 人上車，也係自願
    前往「王子大飯店」的，被告乙○○沒有說債務沒有處理完
    不能走等語（偵查卷頁61、審理卷頁57、58、74）。然查：
    證人丙○○於警詢時即就如何遭強迫上車之被害過程證述明
    確，證人丁○○、莊兆峻亦均已證稱：丙○○雖然係自己跟
    著被告等人走的，但係被迫的等語（參見上開筆錄），且觀
    諸丙○○為了躲避被告等2 人追討債務，老早即離家避居在
    其姊東大路住處，顯見內心十分懼怕被告等2 人，倘非被告
    等人仰丈其等人數眾多，以手搭肩暗示丙○○倘不上車，即
    將使用其他不法手段，依常情判斷，丙○○焉有可能自願上
    車與被告2 人同往乎？另在「花言木語餐廳」時被告乙○○
    、「小黑」呼叫許多小弟前來助勢，其間「小黑」態度很兇
    ，旁邊還有許多小弟在場助勢，丙○○無法要求離開，丁○○亦不可能要求帶走丙○○，業據證人丁○○到庭證稱：「
    那時丙○○坐我旁邊，我們夫妻沒有說到甚麼話，因為丙○○也不敢講話，後來並不是我與丙○○協議，因為等不到我
    公公，丙○○有跟我說他只能跟他們走，在我的認知，丙○○已經被他抓住，丙○○不跟他走，難道我一個女孩子在當
    下有本事把丙○○帶走，根本不可能的事…」（審理卷頁
    119 ）。
    再參以當時丙○○父親並未籌足款項到現場，被告乙○○即
    不許丙○○離去，雙方甚至僵持至當天晚上10時許猶未解決
    ；另丙○○當時尚有其姊住處及原來住處可以居住，並無被
    告乙○○所稱「無處可去」的情狀；且丙○○投宿「王子大
    飯店」時係由被告乙○○所稱之「友人」藉機看管，次日晚
    間復係睡在土地公廟內，睡眠環境極差，倘非被告乙○○丈
    藉其等人多勢眾，表明如不還錢無法離開加以要脅，丙○○
    焉有不回自己或親人住處舒適安眠，反寧願留下而受原即恐
    懼之人掌握其行蹤之理？此在在均與常情不符，故證人丙○○於偵查及本院審理中所述上開有利於被告等2 人之證詞，
    明顯係因被告等2 人在場，畏懼被告所為迴護之詞，而應以
    其警詢時所述較為可信，被告2 人所辯則與事實不符，顯不
    可採。
  (三)綜上，被告等2 人上開妨害自由犯行，事證明確，堪予認定
    ，均應依法論科。
三、論罪科刑：
  (一)按刑法第302 條之妨害自由罪，係妨害他人自由之概括的規
    定，故行為人具有一定目的，以非法方法剝奪人之行動自由
    者，除法律別有處罰較重之規定（例如略誘及擄人勒贖等罪
    ），應適用各該規定處斷外，如以使人行無義務之事，或妨
    害人行使權利為目的，而其強暴脅迫復已達於剝奪人行動自
    由之程度，即祇成立本罪，不應再依同法第304 條論處，誠
    以此項使人行無義務之事，或妨害人行使權利之低度行為，
    應為剝奪人行動自由之高度行為所吸收（最高法院29年度上
    字第2359號、第3757號判例意旨可供參照）。
    又被告等既表示如拿不到錢即不讓吳○○離開，並駕駛小客
    車載吳○○在台南市區繞行，等待吳○○家人備款贖人，顯
    然吳○○之行動自由已在被告等實力支配之下，被告等所為
    應已達剝奪被害人行動自由之程度，而應成立刑法第302 條
    第1 項之剝奪人之行動自由罪，原判決依刑法第304 條第1
    項之強制罪論處，即有適用法則不當之違法（最高法院84年
    台上字第2241號裁判意旨亦可參照）。
    本案被告等2 人強將丙○○自新竹市○○路○ 段172 巷2 弄
    13號丙○○姊姊住處帶走後，偕同丙○○前往「味知慢卡拉
    OK」、「花言木語餐廳」商討債務如何解決，倘丙○○家人
    無法籌措款項清償，丙○○即無法離開現場，其間被告甲○○因有事先離去，嗣被告乙○○將丙○○帶至「王子大飯店
    」等處過夜，並派人加以看管，丙○○之行動自由顯然已在
    被告等2 人共同或被告乙○○實力支配之下，而遭到非法剝
    奪，故核被告乙○○、黃賢鋒共同自97年10月16日16時在東
    大路丙○○姊姊住處強令丙○○上車，至帶同黃某到「花言
    木語餐廳」期間；被告乙○○其後帶同丙○○至王子大飯店
    ，迄97年10月18日15時才釋放丙○○，均係剝奪丙○○行動
    自由之行為，而皆觸犯刑法第302 條第1 項非法剝奪他人行
    動自由罪。
  (二)被告乙○○、「小黑」、甲男及其他姓名年籍不詳之小弟，
    就被告乙○○上開全部犯行均有犯意聯絡及行為分擔；另被
    告甲○○則僅就在丙○○姊姊住處強令丙○○上車時起，迄
    留置丙○○於「花言木語餐廳」期間之犯行，與被告乙○○
    等人有犯意聯絡及行為分擔，而均應論以共同正犯。
  (三)被告乙○○前於96年間因詐欺案件經本院以96年竹簡字第84
    號判決判處有期徒刑3 月，再經本院以96年度聲減字第2697
    號裁定減為有期徒刑1 月15日確定，於96年12月14日易科罰
    金執行完畢，有臺灣高等法院被告前案紀錄表在卷可稽，被
    告於上開徒刑執行完畢後5 年內故意再犯本案有期徒刑以上
    之罪，應論以累犯，而依法加重其刑。
  (四)爰審酌被告等2 人不思以理性方法向丙○○討債，竟自恃人
    多勢眾，以剝奪他人行動自由之方式要求丙○○或其家人還
    款，除侵害丙○○行動自由外，並造成丙○○家人畏懼害怕
    等精神痛苦，對於社會治安影響亦鉅，且自警詢迄本院審理
    期間均否認犯罪，顯不知改過，本不宜寬恕，然念其等於剝
    奪丙○○行動自由期間，並未傷害丙○○之身體健康，與丁○○談判過程中態度尚稱良好，被害人丙○○亦陳明債務問
    題已與被告乙○○達成和解，不願追究本次被告等2 人犯行
    （審理卷頁74），及被告乙○○係國中畢業，家中尚有乙名
    國小五年級兒子，被告甲○○係高中畢業，未婚，家中尚有
    父母同住，均據被告等2 人陳明在卷（審理卷頁100 ），另
    斟酌被告乙○○參與全部犯行，情節較重，被告甲○○僅參
    與自丙○○姊姊家迄「花言木語餐廳」期間剝奪丙○○行動
    自由犯行，情節較輕，且於本院宣判前積極與被害人丙○○
    達成和解，並以存入黃統生郵局帳戶之方式賠償丙○○ 10
    萬元，有黃統生存摺影本在卷可稽，顯見其雖未認罪，然仍
    有反省之心等一切情狀，分別量處主文所示之刑，並就被告
    甲○○部分定其易科罰金之折算標準。
四、不另為無罪諭知部分：
  (一)公訴意旨另以：被告甲○○與被告乙○○共同基於剝奪他人
    行動自由之犯意聯絡，除將丙○○強行帶至「味知慢卡拉OK
    店」、「花言木語餐廳」外，另被告甲○○亦延續上開犯意
    聯絡，與被告乙○○共同將丙○○載往「王子大飯店」，並
    輪流看守，而共同參與被告乙○○此部分剝奪丙○○行動自
    由犯行等語。
  (二)按犯罪事實應依證據認定之，無證據不得認定犯罪事實；不
    能證明被告犯罪者，應諭知無罪之判決，刑事訴訟法第154
    條第2 項、第301 條第1 項分別定有明文。又刑事訴訟法第
    161 條已於91年2 月8 日修正公布，其第1 項規定：檢察官
    就被告犯罪事實應負舉證責任，並指出證明之方法，因此檢
    察官對於起訴之犯罪事實，應負提出證據及說服之實質舉證
    責任，倘所提出之證據不足為被告有罪之積極證明，或其指
    出證明之方法，無從說服法院以形成被告有罪之心證，基於
    無罪推定之原則，自應為被告無罪判決之諭知（最高法院92
    年度臺上字第128 號判例意旨亦可參照）。
  (三)經查：證人被告甲○○雖共同參與自丙○○姊姊家迄「花言
    木語餐廳」期間剝奪丙○○行動自由犯行，然其於「花言木
    語餐廳」期間即先行離去，業據證人丙○○於本院審理中證
    稱：「（到了花言木語餐廳後呢？）繼續商討債務怎麼解決
    ，乙○○出面跟我談…甲○○本來有來，後來沒有看到人。
    （甲○○何時離開的？）我不清楚。（甲○○為何離開？）
    我也不曉得。」（審理卷頁56）；證人丁○○到庭亦證稱：
    「（過程中甲○○有無對你或對他人講話？）跟別人講一、
    兩句應該有，但內容我沒印象，因為我是等他差不多快走時
    ，我姪子才跟我說那人就是甲○○」（審理卷頁111 ），證
    人丁○○會證稱：「我是等他差不多快走時…」，可見席間
    有看到被告甲○○先行離去；又證人丁○○經本院再追問：
    「（在花言木語餐廳，甲○○有無先離開？）我沒印象，因
    為那時我不認識甲○○，其實一直跟我講話的就是乙○○，
    還有小黑…因為那時我不認得甲○○，所以對他沒印象。（
    那時你不認識甲○○，但不認識與有無看到是兩件事，你當
    時在現場有無看到甲○○？）我沒印象，因為那時不認識就
    不會特別留意…」（審理卷頁194 ），證人丁○○於談判過
    程中既然對於被告甲○○幾乎沒有印象，可見被告甲○○於
    現場幾乎沒有發言，介入此事不深，甚有可能先行離去，而
    未參與被告乙○○後續行為；再參以：被告乙○○於本院審
    理中坦承：「丙○○是欠我賭債的錢，我不認識丙○○，我
    要甲○○替他擔保。」（審理卷頁75），證人丙○○亦證稱
    ：「10月6 日賭博時我雖然係認為簽借據、本票給甲○○，
    但後來跟我要錢的是乙○○。」（審理卷頁70），證人丁○○亦證稱：「我知道丙○○是欠乙○○錢…我知道乙○○才
    是頭，因為都是乙○○跟我接觸。」、「（你於同次警詢稱
    ，對方說我們還錢他就放人，對方是指何人？）乙○○。」
    等語（審理卷頁112 ），可知丙○○積欠賭債之債主係被告
    乙○○，積極尋找丙○○出面解決者亦係乙○○，被告甲○○自無必要積極介入被告乙○○與丙○○之債務糾紛，其辯
    稱先行離去，並無參與乙○○等人後續剝奪丙○○行動自由
    等情，與常情並無相悖。
  (四)至於證人丙○○於本院審理中經檢察官詰問：「（住進王子
    大飯店後，甲○○有無出現？）」，證人丙○○雖曾證述：
    「剛去時，有看到，後來就沒有看到他人了。」（審理卷頁
    60），然證人丙○○自警詢、偵查中就其遭監管於「王子大
    飯店」期間，均未證述見過被告甲○○，且其於本院回答此
    問題時，表情語氣亦甚顯遲疑並不是很確定（參見本院該處
    筆錄之記載），再加上丙○○所稱「剛去時，有看到」，究
    竟因何原因看到？當時情境如何？被告甲○○當時言行如何
    （有可能係因不願多事勸阻被告乙○○勿拘禁丙○○？亦有
    可能係因同情丙○○而前往關心安慰丙○○？），均未見檢
    察官繼續追問加以釐清，本院自無法僅以此句證言即認被告
    甲○○參與被告乙○○將丙○○留置於王子大飯店犯行。
  (五)至於被告甲○○所使用之0000000000號行動電話與被告乙○○所使用0000000000號行動電話，在97年10月17日0 時24分
    、0 時26分、0 時50分、17時16分，10月18日21時15分、21
    時34分，即丙○○遭剝奪行動自由期間或獲釋後，曾有通話
    紀錄，雖有上開行動電話雙向通聯紀錄在卷可稽（偵查卷頁
    84-85 ），然被告等2 人本來即有認識，其等為上開聯絡，
    並不違背常情，且因不知其等通話內容，亦無法查知其等為
    了何事聯絡；縱使以此推論被告乙○○有告知被告甲○○丙○○遭限制自由於王子大飯店乙事，被告甲○○亦屬事後被
    告知，而無法以此逕認被告甲○○事先參與此部分犯行。
  (六)另起訴書證據清單編號8 記載：依卷內被告甲○○所使用00
    00000000、0000000000 行動電話通聯紀錄，可知被告甲○○於丙○○行動自由遭限制期間，多次與證人丁○○聯絡（
    起訴書證據清單參照），然經本院逐一比對97年10月16日迄
    同年月18日期間被告甲○○上開行動電話之通聯紀錄，並無
    發現被告甲○○與丁○○所持行動電話0000000000此段期間
    有何聯絡，此觀諸該通聯紀錄甚明（偵查卷頁184-201 、26
    4- 265），檢察官所提出之此部分證據，亦無法為被告甲○○不利益之認定。
  (七)此外，檢察官復無法提出其他積極證據證明被告此部分犯罪
    ，揆諸首開說明，本院原應為被告無罪之判決，惟因被告甲○○此部分如果構成犯罪，與其上開有罪部分有繼續犯之實
    質上一罪關係，爰不另為無罪之諭知。
參、無罪部分：
一、公訴意旨略以：被告乙○○、甲○○及綽號「小黑」等3 人
    共同基於恐嚇之犯意聯絡，在新竹縣竹東鎮「花言木語餐廳
    」與丙○○、丁○○協談債務如何償還時，被告乙○○要求
    丁○○先還150 萬元，否則無法讓丙○○離開，綽號「小黑
    」之男子則當場出言嚇稱：「要將丙○○之眼睛矇起關到狗
    籠裡」及「要叫小弟準備傢伙伺候他」等語，使丁○○心生
    畏懼，因認被告乙○○、甲○○等2 人均涉犯刑法第305 條
    恐嚇危害安全罪嫌等語。
二、檢察官認被告等2 人涉犯恐嚇罪嫌，無非係以：(一)被告等2
    人確實有將丙○○自新竹市○○路○ 段172 巷2 弄13號處強
    行載至「花言木語」餐廳協商債務等事實。(二)證人丁○○證
    述「小黑」於「花言木語餐廳」曾講上開恫嚇話語等事實為
    其論據。
三、訊據被告等2 人均堅詞否認有何恐嚇犯行，被告乙○○辯稱
    ：上開恫嚇話語並非伊或被告甲○○講的，是旁邊的人即「
    小黑」所講的風涼話而已；被告甲○○辯稱：在「花言木語
    餐廳」談判過程中大家討論的氣氛很好，伊等口氣也沒有很
    壞等語。
四、按共犯之成立，除共同實施犯罪行為者外，其就他人之行為
    負共犯之責者，以有意思聯絡為要件，若事前並未合謀，實
    施犯罪行為之際，又係出於行為者獨立之意思，即不負共犯
    之責；共同正犯之所以應對其他共同正犯所實施之行為負其
    全部責任者，以就其行為有犯意之聯絡為限，若他犯所實施
    之行為，超越原計畫之範圍，而為其所難預見者，則僅應就
    其所知之程度令負責任，未可概以共同正犯論（最高法院19
    年上字第694 號、50年台上字第1060號判例意旨參照）；又
    強盜因強暴、脅迫之結果致人死傷者，在場盜犯，對於此種
    強暴、脅迫之行為，不能謂無犯意之聯絡，即應共同負責，
    至於夥盜中之一人，故意傷害事主，如不能證明其他盜犯亦
    有傷害之意思，即不應共負傷害責任（最高法院24年上字第
    1875號、第4361號判例意旨亦可參照）。
五、經查：
  (一)被告等2 人偕同丙○○、丁○○在「花言木語餐廳」談判債
    務期間，雖有限制丙○○自由離去之犯行，然談判過程中對
    於丙○○、丁○○態度尚稱客氣和緩，上開綽號「小黑」之
    男子雖曾出言恫稱上開話語，然經丁○○向被告乙○○反應
    後，隨即遭被告乙○○阻止等情，迭據證人丁○○於偵查中
    證稱：「到了味知慢卡拉OK店因為很吵所以又轉到花言木語
    餐廳，我與他們接觸期間，被告他們很客氣，到了那邊我就
    打電話給我公公及大姑分別談錢的事情，我公公也答應要過
    來，但是一直到當晚10點都沒過來…後來等太晚，他們就說
    隔天中午12點前處理，當時說髒話那人就說要將丙○○眼睛
    矇起來關到狗籠裡，並說要叫小弟準備傢伙伺候他，我就對
    乙○○說不要這樣做，他說好（按：係指答應丁○○的請求
    之意），他說還是會讓丙○○吃飯睡覺，我就與莊兆基離開
    現場…」（偵查卷頁63），於本院審理中亦證稱：「（你們
    在花言木語餐廳談甚麼？講的人為何人？）他們約我去談錢
    ，在那期間乙○○一直對我很客氣，比較不客氣的是小黑…
    小黑很兇，一直罵髒話，說欠錢就是要還錢怎樣，他不是對
    我兇，是一直對旁邊的人兇，但是會讓人很怕，後來我跟乙○○說小黑很兇，讓小黑換位置，乙○○坐我對面，因為我
    不想跟小黑講話，小黑也不願好好講，後來就換乙○○坐我
    對面跟我講。…」（審理卷頁110 ）、「（後來等不到你公
    公，之後？）之後就沒談成，就約下次見面時間，乙○○他
    們要把丙○○帶走，小黑就說叫小弟準備狗籠，不知道是鍊
    子甚麼之類的要把丙○○關起來，我就跟乙○○說不要這樣
    ，乙○○就跟小黑說不需要這樣，後來丙○○才又跟他們走
    。」等語（審理卷頁112 ）、「（當時甲○○有無在場？）
    我沒有特別注意他，那時我對甲○○沒有印象。（乙○○聽
    到小黑講這些話時，反應如何？）沒有甚麼反應。」（審理
    卷頁114 ）、「（在這過程中，你會不會害怕對方對丙○○
    或你家人不利？）其實一開始我們很怕，但隔了幾天他們都
    只有派小弟守著怕我跑掉，沒有做甚麼事，後來乙○○跟我
    接觸、對話都滿客氣的，所以我就比較不會這麼怕。」（審
    理卷頁116 ）、「（小黑在花言木語餐廳說把丙○○關狗籠
    ，是對其他人講，還是直接對你講？）他沒有對著我說，但
    他講得很大聲，他對小弟說回去準備狗籠，我聽到時就很緊
    張，就跟乙○○講說不要這個樣子，乙○○就跟小黑說不要
    這樣，沒有必要。」（審理卷頁123 ）等語在卷。
  (二)依證人丁○○所述，當時被告乙○○對待丁○○口氣、態度
    尚稱客氣，也曾出面制止安撫小黑勿再口出惡言，可知被告
    乙○○主要係欲藉由留置丙○○之方法，脅迫丙○○家人出
    面解決債務而已，過程中並無欲橫生枝節觸犯其他法律，復
    衡以證人丁○○亦描述該名綽號「小黑」之人較為多話暴躁
    ，則「小黑」於等待丙○○父親出面期間，因為不耐而口出
    上開恫嚇言語，應係於現場自己一時暴躁衝撞個性所致，顯
    超出彼此原先之謀議範圍，亦難認被告等 2 人事先或當場
    有與之相互謀議，自無法僅因被告乙○○偕同「小黑」前去
    ，即認被告等2 人應就「小黑」此單獨之突發行為共同負責
    。
  (三)此外，檢察官復無法提出其他積極證據證明被告等2 人此部
    分犯罪，本於罪疑惟輕之法則，本院自應為有利於被告等2
    人之認定，爰諭知被告等2 人無罪。
肆、據上論結，依刑事訴訟法第299 條第1 項前段、第301 第1
    項，刑法第28條、第302 條第1 項、第47條第1 項、第41條
    第1 項前段，刑法施行法第1 條之1 ，判決如主文。
伍、本案經檢察官李秋梅到庭執行職務。
中    華    民    國    99    年    6     月    23    日
                  刑事第一庭  審判長法  官  陳健順
                                    法  官  林哲瑜
                                    法  官  蔡川富
以上正本證明與原本無異。
如不服本判決應於收受判決後10日內向本院提出上訴書狀，並應
敘述具體理由。其未敘述上訴理由者，應於上訴期間屆滿後20日
內向本院補提理由書(均須按他造當事人之人數附繕本)「切勿逕
送上級法院」。
中    華    民    國    99    年    6     月    23    日
                                    書記官  朱苑禎
中華民國刑法第302條
（剝奪他人行動自由罪）
私行拘禁或以其他非法方法，剝奪人之行動自由者，處5 年以下
有期徒刑、拘役或3 百元以下罰金。
因而致人於死者，處無期徒刑或7 年以上有期徒刑，致重傷者，
處3 年以上10年以下有期徒刑。
第1 項之未遂犯罰之。

司法院資訊處製作；財團法人民間司法改革基金會備份。
